【裁判字號】    89,上易,4663
【裁判日期】    891011
【裁判案由】    侵占等
【裁判全文】
臺灣高等法院刑事判決                  八十九年度上易字第四六六三號
    上  訴  人  臺灣士林地方法院檢察署檢察官
    被      告  乙○
右上訴人，因被告侵占等案件，不服臺灣士林地方法院，八十八年度易字第四八八號
，中華民國八十九年十月十一日第一審判決（起訴案號：臺灣士林地方法院檢察署八
十七年偵字第一０三三七號、八十八年偵字第四七四號）提起上訴，本院判決如左：
    主    文
原判決撤銷。
乙○意圖為自己不法之所有，而侵占自己持有他人之物，處有期徒刑肆月，如易科罰
金以佰元折算壹日。
    事    實
一、乙○於民國八十七年五月間，受丁○○之託以新臺幣（下同）五十萬元代為出售
    車牌號碼Ｑ六－一二五八號自用小客車乙部，乙○旋覓得有意購買該車之丙○○
    ，於談妥價金為五十萬元後，乙○即代理丁○○與丙○○於八十七年五月六日簽
    訂買賣契約，除將該車交由丙○○使用外，並約定於丙○○交付價金後，由乙○
    於八十七年五月十七日前，以所得價款代為清償銀行貸款並辦理移轉登記手續。
    丙○○遂於八十七年五月八日上午十時許，在華南商業銀行和平分行前，將價金
    五十萬元交予受託取款之徐富崇、並由徐富崇如數轉交乙○取得。詎乙○於取得
    價金後一、二日內，竟意圖為自己不法之所有，並未依約以所得款項清償銀行貸
    款及辦理移轉登記，反擅將其中十萬元交付丁○○用以抵償先前個人欠款，餘款
    亦挪為己用而均予侵占入己。
二、案經丙○○、丁○○訴由臺灣士林地方法院檢察署檢察官偵查起訴。
    理    由
一、訊據被告乙○固坦承於受告訴人丁○○之託出售前揭車輛後，未將所得價金用以
    辦理清償銀行貸款及移轉登記，反將款項挪作己用之事實不諱，惟矢口否認有何
    侵占或其他犯行，辯稱：伊因尚有能力週轉，始起意先將售車價款暫予挪用，且
    有告訴丁○○，丁○○也有同意，並無侵占云云。然查：前揭事實，已據告訴人
    丁○○、丙○○於檢察官偵查及原審法院審理中指述歷歷，核與證人徐富崇證述
    情節相符，並有汽車買賣合約書、告訴人丁○○書具之委託同意書、被告乙○所
    簽立契約書及證人徐富崇所立具之收據影本各乙紙附卷可稽。且查：被告既受託
    代辦售車、清償銀行貸款及過戶事宜，然竟自承：於收取買賣價金後，未將款項
    用以辦理上開受託事項，反即將之挪以清償個人欠款並軋入銀行存戶以自用等語
    明確（見原審法院八十九年十月三日審判筆錄），其用心已有可議。再查：被告
    早於八十七年初即發生經濟困難，所使用支票亦出現狀況，其自八十七年四月間
    起，復陸續向案外人王彥琳借款週轉達數百萬元，迄未清償等情，亦經被告供承
    屬實（見原審法院八十八年六月三十日訊問筆錄）；則被告於挪用上開買賣價金
    之際，實已週轉困難而陷於經濟困境，所為當非僅為暫時支應挪用無疑。況參諸
    被告挪用買賣價金迄今已逾二年有餘，雖數度與告訴人等協商，猶未能就民事部
    分實際履行和解條件，已據告訴人丁○○陳明屬實（見原審法院八十九年十月三
    日審判筆錄），益徵被告於代為收取汽車買賣價金後，即萌意圖為自己不法之所
    有，而將該款全數侵占入己之不法犯行，已堪灼然。參以丁○○於偵查中陳明並
    未同意被告乙○挪用四十萬元（八十七年偵字第一０三三七號卷第三十二頁），
    是被告所稱丁○○同意其借用云云，與事實不符。被告所辯無非卸責之詞，不足
    採信。本件事證明確，被告犯行洵堪認定，應依法論科。
二、核被告所為，係犯刑法第三百三十五條第一項之侵占罪。原審因而予以論罪科刑
    ，固非無見。惟查被告行為後，刑法第四十一條業於九十年一月十二日修正公布
    施行，修正後之刑法第四十一條第一項規定，法定刑為五年以下有期徒刑之罪，
    經宣告六個月以下徒刑，拘役者得易科罰金。此項規定有利被告，原判決未及適
    用，自有未洽。檢察官上訴認被告就告訴人丙○○告訴部分應成立詐欺罪，雖無
    理由（詳後述），惟原判決既有可議，自應由本院將之撤銷改判。爰審酌被告素
    行、犯罪之動機、目的、手段，犯罪所得之財物及致被害人所受之損害，於犯罪
    後矢口否認、未見悔意之態度等一切情狀，量處有期徒刑肆月，並諭知易科罰金
    之折算標準以佰元折算壹日。
三、公訴意旨另以：被告乙○明知其代告訴人丁○○出售之上開自用小客車尚有銀行
    貸款未清償完畢，而仍設有動產抵押擔保，須先清償貸款並塗銷抵押設定，始得
    過戶，竟意圖為自己不法之所有，欲將所得價金供作己用，而無意代辦清償銀行
    貸款，乃向告訴人丙○○佯稱：於交付車款供清償銀行貸款後，即得辦理車輛過
    戶云云，致告訴人丙○○陷於錯誤，並與被告乙○簽訂買賣契約並依約交付車款
    五十萬元，嗣被告乙○並未依約清償銀行貸款並辦理過戶，始知受騙，因認被告
    乙○尚涉犯刑法第三百三十九條第一項之詐欺取財罪嫌云云。
  (一)然按：犯罪事實應依證據認定之，無證據不得推定其犯罪事實；又不能證明被告
    犯罪者，應諭知無罪之判決，刑事訴訟法第一百五十四條、第三百零一條第一項
    分別定有明文。次按認定不利於被告之事實，須依積極證據，苟積極證據不足為
    不利於被告事實之認定時，即應為有利於被告之認定，更不必有何有利之證據；
    又告訴人之告訴，係以使被告受刑事訴追為目的，是其陳述是否與事實相符，仍
    應調查其他證據以資審認；且被害人之陳述如無瑕疪，就其他方面調查又與事實
    相符，固足採為科刑之基礎，倘其陳述尚有瑕疪，則在未究明前，遽採為論罪科
    刑之根據，即難認為適法，最高法院三十年上字第八一六號判例、五十二年臺上
    字第一三００號判例、六十一年臺上字第三０九九號判例均可資參照。
  (二)訊據被告乙○堅決否認有何詐欺之犯行，辯稱：伊原即受託出售系爭自小客車，
    並依委託人丁○○之指示以五十萬元出售該車而與丙○○簽約且收受價金，於買
    賣協商簽約之過程中，復將該車尚有銀行貸款及抵押登記，須清償貸款後始得辦
    理過戶登記乙事告知丙○○，並無任何欺瞞之處，簽約後亦將該車立即交予丙○
    ○使用，伊僅於收受價金後暫予挪用，以致迄今無法辦理過戶登記，並無詐欺等
    語。查：被告代理告訴人丁○○與另告訴人丙○○簽訂本件汽車買賣契約時，確
    已將該車尚有銀行貸款未清，須於取得價款並清償貸款後，始得辦理過戶乙事告
    知丙○○，並於簽約後即將車交予丙○○使用乙節，已經告訴人丙○○於檢察官
    偵查中陳明屬實（見檢察官八十七年十二月二日訊問筆錄）；而告訴人丁○○復
    於檢察官偵查時陳明：伊當時確要乙○將車賣五十萬元等語明確（見檢察官八十
    七年十一月二十日訊問筆錄）；足見被告乙○於與告訴人丙○○進行本件汽車買
    賣之協商及簽約過程中，並未違背告訴人丁○○就成交買賣價金之指示，並已就
    該車尚有貸款未清乙事據實以告，則自難認其於買賣過程中，有何施詐術而使人
    陷於錯誤並交付財物之犯行。雖被告於收取買賣價金後，即擅將該款挪為己用而
    予侵占入己，已如前述，然亦未能遽認被告於車輛買賣之初，即有何為自己不法
    所有之詐欺犯意。且被告既為丁○○之代理人，本件係合法有效之買賣，告訴人
    丙○○非不得訴請辦理過戶。此外，復查無其他積極事證足資證明被告涉有何詐
    欺犯行，此部分不能證明被告犯罪，惟公訴意旨認被告此部分犯行與被告前開論
    罪科刑部分，有方法結果之牽連關係，為裁判上一罪，爰不另為無罪之諭知。
四、台灣士林地方法院檢察署以八十九年十二月二十日甲○愛八十九偵一０一六二號
    ，甲○仁八十九偵一０一六四號（含八十八偵字八五一、八五七、四三二號，八
    十九偵一０一六四、五三七九、一０一六二號卷）及以九十年一月五日甲○社八
    十九偵字第一０一六三號，函請本院併案辦理之案件，檢察官均認被告乙○涉有
    詐欺罪嫌云云；然因本件被告乙○涉嫌詐欺部分無法證明，業為不另為無罪判決
    之諭知，則前開移送併辦部分與本案即無連續犯裁判上一罪之關係，既均未經起
    訴，自應退回原移送併辦檢察官另行偵查，附此敘明。
據上論斷，應依刑事訴訟法第三百六十九條第一項前段、第三百六十四條、第二百九
十九條第一項前段，刑法第二條第一項前段、第三百三十五條第一項、第四十一條第
一項，罰金罰鍰提高標準條例第一條前段、第二條，判決如主文。
本案經檢察官陳文禮到庭執行職務。
中    華    民    國      九十    年      三        月        二        日
                臺灣高等法院刑事第四庭
                                審判長法  官  蔡  永  昌
                                      法  官  徐  昌  錦
                                      法  官  陳  榮  和
右正本證明與原本無異。
不得上訴。
                                      書記官  劉  麗  芬
中    華    民    國      九十    年      三        月        五        日
附錄本案論罪科刑法條：
刑法第三百三十五條第一項
意圖為自己或第三人不法之所有，而侵占自己持有他人之物者，處五年以下有期徒刑
、拘役或科或併科一千元以下罰金。


司法院資訊處製作；財團法人民間司法改革基金會備份。
